臺灣高等法院臺南分院民事判決　100年度家上字第54號
上　訴　人　何榮傳
被 上 訴人　余滿兒
訴訟代理人　陳昭峰　律師
上列當事人間請求離婚事件，上訴人對於中華民國100年5月31日
臺灣嘉義地方法院第一審判決（100年度婚字第34號）提起上訴
，本院於100年9月13日言詞辯論終結，判決如下：
    主  文
上訴駁回。
第二審訴訟費用由上訴人負擔。
    事實及理由
甲、程序部分：
一、按台灣地區人民與大陸地區人民間之民事事件，除台灣地區
    與大陸地區人民關係條例另有規定外，適用台灣地區之法律
    ；又判決離婚之事由，依台灣地區之法律，台灣地區與大陸
    地區人民關係條例第41條第1項、第52條第2項分別定有明文
    。查本件上訴人為台灣地區之人民，有戶籍謄本附卷可按（
    見原審卷第4頁），被上訴人為大陸地區之人民，是依前揭
    規定，本件離婚事件自應適用台灣地區之中華民國法律。
二、次按言詞辯論期日，當事人之一造不到場者，得依到場當事
    人之聲請，由其一造辯論而為判決，民事訴訟法第385條第1
    項前段定有明文。本件上訴人經合法通知無正當理由，未於
    最後言詞辯論期日到場，核無民事訴訟法第386條各款所列
    之情形，爰准依被上訴人之聲請，由其對之為一造辯論而為
    判決，均合先敘明。
乙、實體部分：
一、上訴人未於言詞辯論期日到場，茲據其以前到場陳述略以：
    上訴人與被上訴人係於民國94年5月17日結婚，婚後夫妻感
    情初尚融洽，不料被上訴人竟於99年3月間離家出走，經上
    訴人四處尋找未獲，夫妻負有同居之義務，至今被上訴人仍
    未回家履行同居，而行方不明，顯係惡意遺棄上訴人在繼續
    狀態中。為此，爰依民法第1052條第1項第5款規定：夫妻一
    方已惡意遺棄他方在繼續狀態中之事由，請求判決兩造離婚
    等語。原審為上訴人敗訴之判決，上訴人不服上訴，併於本
    院上訴聲明求為判決：(一)原判決廢棄。(二)准上訴人與被上訴
    人離婚。
二、被上訴人則以：
    被上訴人並無惡意遺棄，被上訴人是離家在台北工作，在此
    期間被上訴人均有主動與上訴人聯絡而保持聯繫，每7至10
    天會回來與上訴人同住4至5天，無不履行同居義務及行方不
    明之情事；因上訴人未給付被上訴人生活費，且一再向被上
    訴人要錢，被上訴人因生活所需，覓得工作在台北而北上，
    並非無故離家；且上訴人說被上訴人是行方不明，但今年4
    月23日的時候被上訴人有回家而在凌晨到達，上訴人在家但
    不理會被上訴人，且沒有跟被上訴人說已向法院起訴請求離
    婚，當時被上訴人還跟上訴人同居好幾天。被上訴人並無惡
    意遺棄上訴人之情事，上訴人明知被上訴人電話及所在，亦
    與被上訴人保持聯繫，卻謊稱被上訴人係行方不明，企圖以
    此欺瞞法院，藉由公示送達，讓被上訴人無從知悉而達詐欺
    離婚之目的，實屬不該等語，資為抗辯。併於本院答辯聲明
    求為判決：駁回上訴。
三、兩造不爭執事項：
  (一)兩造於民國94年5月17日結婚，目前婚姻關係存續中。
  (二)100年2月1日至100年5月9日兩造有電話聯繫。
四、得心證理由：
    本件兩造係於94年5月17日結婚，現婚姻關係存續中，有戶
    籍謄本在卷可稽（見原審卷第4頁），且為兩造所不爭執，
    應信為真實。另上訴人主張被上訴人於99年3月間離家（二
    造婚後共同居住在「嘉義縣民雄鄉興南村頭橋226號」房屋
    ）出走，經上訴人四處尋找未獲，迄今被上訴人仍未回家履
    行同居，顯有惡意遺棄上訴人在繼續狀態中，請求准予兩造
    離婚等語，惟為被上訴人所否認，並以上開情詞置辯。是本
    件所應審究者即為：被上訴人有無不履行同居義務，行方不
    明而惡意遺棄上訴人之情形？爰敘述如下：
  (一)按民法第1052條第1項第5款規定：「夫妻之一方，有下列情
    形之一者，他方得向法院請求離婚：五、夫妻之一方以惡意
    遺棄他方在繼續狀態中。」；次按「夫妻互負同居之義務，
    為民法第1001條所明定，夫妻之一方無正當理由而與他方別
    居，固屬違背同居義務，惟同法第1052條第1項第5款所謂以
    惡意遺棄他方，不僅須有違背同居義務之客觀事實，並須有
    拒絕同居之主觀情事始為相當。」（最高法院29年上字第25
    4號判例、40年台上字第91號判例、49年台上字第1251號判
    例參照），是所謂惡意遺棄，不僅客觀上需有遺棄之事實，
    主觀上亦須有積極企圖破壞夫妻共同生活關係之意思；末按
    當事人主張有利於己之事實者，就其事實有舉證之責任，民
    事訴訟法第277條前段定有明文。各當事人就其所主張有利
    於己之事實，均應負舉證之責，故一方已有適當之證明者，
    相對人欲否認其主張，即不得不更舉反證（最高法院19年上
    字第2345號判例參照）。
  (二)本件上訴人雖主張被上訴人於99年3月間離家出走，經上訴
    人四處尋找未獲而行方不明，迄今被上訴人仍未回家履行同
    居，顯有惡意遺棄上訴人云云；然已為被上訴人所否認，且
    上訴人於原審言詞辯論時及於本院準備程序時迭稱被上訴人
    余滿兒會打電話給伊（見原審卷第38頁、本院卷第30頁），
    且自承電話上面就會顯示她的電話號碼等語（見原審卷第38
    頁），是被上訴人是否如上訴人所稱行方不明已非無疑，參
    以被上訴人於100年5月17日原審言詞辯論期日到庭供稱：伊
    並無不履行同居義務，事實上伊是在台北工作，…伊於離家
    期間有主動跟上訴人聯絡，伊為生活所需，好不容易在台北
    尋覓得一份工作，不得不北上台北，並非惡意離家，在此期
    間，雙方仍保持聯繫，伊無不履行同居義務及行方不明等語
    （見原審卷第38頁），並提出中華電信股份有限公司預付卡
    行動電話「通話結果」之明細資料為證（見原審卷第45至49
    頁），而查，其上電話0000000000確係上訴人起訴書狀上所
    載之行動電話號碼，被上訴人於100年2月1日至100年5月9日
    期間，與上訴人間仍有多次電話聯繫。足認上訴人係明知被
    上訴人的電話及所在，且被上訴人亦仍與上訴人保持聯繫而
    無行方不明之情形至明。
  (三)再者，被上訴人於100年5月17日原審言詞辯論期日另供稱：
    今年四月份，伊在凌晨回來，發現上訴人在家但是不理會伊
    ，伊無不履行同居義務及行方不明等語（見原審卷第38頁）
    ，上訴人於本院準備程序時亦供述：被上訴人在100年4月23
    日回家，…被上訴人電話中說要回家，伊告訴被上訴人要出
    外工作，伊沒有在家。叫被上訴人不要回家等語（見本院卷
    第29、30頁），足徵上訴人主張被上訴人未回家履行同居，
    有惡意遺棄上訴人云云，尚屬無據，本件難認上訴人之主張
    係屬真實。
五、綜上所述，本件上訴人主張被上訴人係於99年3月離家出走
    ，行方不明惡意遺棄上訴人云云，與事實不符，本件自難認
    被上訴人在婚姻存續中有拒絕與上訴人同居之惡意遺棄之情
    事。故上訴人主張被上訴人係惡意遺棄伊且在繼續狀態中，
    並無可採，從而上訴人主張依據民法第1052條第1項第5款之
    離婚請求權，求為命與被上訴人間離婚之判決，即有未合，
    不應准許。原審為上訴人敗訴之判決，經核認事用法，並無
    違誤，上訴意旨指摘原判決不當，求予廢棄改判，為無理由
    ，應予駁回。
六、本件事證已臻明確，兩造其餘攻擊防禦方法及舉證，於此判
    決結果不生影響，毋庸一一論述，併此敘明。
七、據上論結，本件上訴為無理由，依民事訴訟法第463條、第
    385條第1項前段、第449條第1項、第78條，判決如主文。
中    華    民    國   100    年    9     月    27    日
                  民事第三庭    審判長法  官  黃崑宗
                                      法  官  蘇重信
                                      法  官  羅心芳
上為正本係照原本作成。
如不服本判決，應於收受送達後20日內向本院提出上訴書狀，其
未表明上訴理由者，應於提出上訴後20日內向本院補提出理由書
狀（均須按他造當事人之人數附繕本）上訴時應提出委任律師或
具有律師資格之人之委任狀；委任有律師資格者，另應附具律師
資格證書及釋明委任人與受任人有民事訴訟法第466條之1第1項
但書或第2項（詳附註）所定關係之釋明文書影本。如委任律師
提起上訴者，應一併繳納上訴審裁判費。
中    華    民    國   100    年    9     月    27    日
                                      書記官  易慧玲
【附註】
民事訴訟法第466條之1：
(1)對於第二審判決上訴，上訴人應委任律師為訴訟代理人。但上
  訴人或其法定代理人具有律師資格者，不在此限。
(2)上訴人之配偶、三親等內之血親、二親等內之姻親，或上訴人
  為法人、中央或地方機關時，其所屬專任人員具有律師資格並
  經法院認為適當者，亦得為第三審訴訟代理人。
民事訴訟法第466條之2第1項：
  上訴人無資力委任訴訟代理人者，得依訴訟救助之規定，聲請
  第三審法院為之選任律師為其訴訟代理人。